【裁判字號】    99,訴,864
【裁判日期】    990831
【裁判案由】    租佃爭議
【裁判全文】
臺灣臺南地方法院民事裁定               99年度訴字第864號
原        告  祭祀公業沈六順
法定  代理人  甲○○
訴訟  代理人  陳培芬  律師
被        告  己○○
兼訴訟代理人  壬○○
被        告  戊○○
              庚○○
              丁○○
              乙○○
              丙○○
              辛○○
上列當事人間租佃爭議事件，本院裁定如下：
    主  文
原告之訴駁回。
訴訟費用由原告負擔。
    事實及理由
一、按訴狀送達後，原告不得將原訴變更或追加他訴。但請求之
    基礎事實同一、訴訟標的對於數人必須合一確定，追加其原
    非當事人之人為當事人者，不在此限，此觀之民事訴訟法第
    255 條第1 項第2 款、第5 款規定自明。次按，民事訴訟法
    第255 條第1 項第2 款所謂請求之基礎事實同一，係指變更
    或追加之訴與原訴之原因事實有其共同性，先後所為請求之
    主張在社會生活上可認為有共通性或關連性，而就原請求之
    訴訟及證據資料於相當程度範圍內具有同一性或一體性，在
    審理時得加以利用，俾先後兩請求可在同一程式得加以解決
    ，以避免重複審理，庶能統一解決紛爭，用符訴訟經濟者即
    屬之（最高法院民國96年度臺上字第471 號判決參照）。
二、查，本件原告起訴時，以己○○為被告，主張原告原與訴外
    人蔡木藤就坐落臺南縣柳營鄉○○○段674 地號土地（下稱
    系爭土地）訂有耕地三七五租約，嗣蔡木藤於87年間死亡，
    由被告己○○繼承，被告己○○多年未自任耕作，原訂租約
    依耕地三七五減租條例第16條第2 項規定，應屬無效，爰提
    起訴訟，聲明求為判決：確認兩造間就系爭土地之耕地租佃
    關係不存在；嗣於訴訟審理中，變更主張被告己○○就系爭
    土地多年未自任耕作，原訂租約依耕地三七五減租條例第16
    條第2 項規定，應屬無效，被告就系爭土地之徵收補償金債
    權不存在，變更聲明求為判決：確認被告就系爭土地之徵收
    補償金債權新臺幣（下同）2,189,824 元不存在，並以原訂
    租約應由蔡木藤之全體繼承人繼承為由，追加蔡木藤之其他
    繼承人壬○○、戊○○、庚○○、丁○○、乙○○、丙○○
    、辛○○為被告。被告己○○雖不同意原告所為訴之變更及
    追加，惟原告所為變更之訴與原訴之原因事實有其共同性，
    先後所為請求之主張在社會生活上可認為有關連性，且原請
    求關於原訂租約存否之訴訟及證據資料，在變更之訴審理時
    ，均得加以利用，揆之前揭說明，應認請求之基礎事實同一
    ，依前開規定，應予准許；又原告所為追加之訴，乃訴訟標
    的對於數人必須合一確定，追加原非當事人之人為當事人，
    依上開規定，亦應准許，合先敘明。
三、次按，原告之訴，有起訴不合程式或不備其他要件者，法院
    應以裁定駁回之。但其情形可以補正者，審判長應定期間先
    命補正，民事訴訟法第244 條第1 項、第249 條第1 項第6
    款分別定有明文。次按，出租人與承租人間因耕地租佃發生
    爭議時，應由當地鄉（鎮、市、區）公所耕地租佃委員會調
    解；調解不成立者，應由直轄市或縣（市）政府耕地租佃委
    員會調處；不服調處者，由直轄市或縣（市）政府耕地租佃
    委員會移送該管司法機關，司法機關應即迅予處理，並免收
    裁判費用。前項爭議案件非經調解、調處，不得起訴。耕地
    三七五減租條例第26條第1 項、第2 項前段亦有明文。再按
    ，訴之變更，乃原告於起訴後，提起新訴以代替原訴；訴之
    追加，乃利用原有訴訟程序所為之起訴，訴之變更及追加，
    本質上均為起訴，原告變更或追加之訴，如為出租人與承租
    人間因耕地租佃而發生之爭議，仍有上開規定之適用，非經
    調解、調處，不得起訴。又按，耕地三七五減租條例第26條
    第2 項所謂非經調解、調處，不得起訴者，依同條第1 項規
    定，係指出租人與承租人間因耕地租佃而發生爭議之事項，
    已否經調解、調處之程式。換言之，是否踐行該項程式，應
    指為訴訟標的之法律關係，於起訴前是否經調解、調處而言
    （最高法院86年度臺上字第2676號判決足參）。
四、查，本件原告之訴即原告為訴之變更及追加後之訴，乃訴請
    確認被告就系爭土地之徵收補償金債權2,189,824 元不存在
    ，屬於出租人與承租人間因耕地租佃發生爭議而涉訟，揆之
    前揭說明，非經調解、調處不得起訴；又原告就為訴訟標的
    之法律關係即被告就系爭土地之徵收補償金債權2,189,824
    元不存在，未經臺南縣柳營鄉公所耕地租佃委員會調解、臺
    南縣政府耕地租佃委員會調處，即行起訴，其起訴之要件即
    有欠缺，且此項欠缺無從命補正，自應予以駁回。至原告雖
    於民事起訴狀內記載原告於99年4 月23日向臺南縣柳營鄉公
    所聲請調解，經臺南縣柳營鄉公所認定租佃爭議之調處不成
    立者，不許重加調處，不予受理；嗣臺南縣政府亦函覆：臺
    南縣柳營鄉公所不受理本土地租佃調解案，並無不妥等語，
    並提出臺南縣柳營鄉公所99年4 月28日所民政字第09900049
    28號函、臺南縣政府99年5 月26日府地籍字第0990114265號
    函影本各1 份為證，惟查，原告先前乃就其為訴之變更及追
    加前之原訴之訴訟標的法律關係，即原告與被告己○○間就
    系爭土地之耕地租佃關係不存在，向臺南縣柳營鄉公所聲請
    調解、向臺南縣政府聲請調處，而非就其為訴之變更及追加
    後之訴之訴訟標的法律關係，即被告就系爭土地之徵收補償
    金債權2,189,824 元不存在，向臺南縣柳營鄉公所聲請調解
    、向臺南縣政府聲請調處，原告尚不得以臺南縣柳營鄉公所
    就原訴訴訟標的之法律關係拒絕調解、臺南縣政府就原訴訴
    訟標的之法律關係拒絕調處為由，就其變更及追加後之訴逕
    行起訴，附此敘明。
五、依民事訴訟法第249 條第1 項第6 款、第95條、第78條，裁
    定如主文。
中    華    民    國    99    年    8     月    31    日
                    民事第三庭  法  官  伍逸康
以上正本係照原本作成。
如不服本裁定應於送達後10日內向本院提出抗告狀，並繳納裁判
費新臺幣1,000元。
中    華    民    國    99    年    8     月    31    日
                                書記官  盧昱蓁

司法院資訊處製作；財團法人民間司法改革基金會備份。
